【裁判字號】    98,台上,1528
【裁判日期】    980320
【裁判案由】    偽造文書
【裁判全文】
最高法院刑事判決            九十八年度台上字第一五二八號
上  訴  人  台灣高等法院台南分院檢察署檢察官
被      告  甲○○
上列上訴人因被告偽造文書案件，不服台灣高等法院台南分院中
華民國九十七年十一月十九日第二審更審判決（九十七年度重上
更(八)字第二七一號，起訴案號：台灣台南地方法院檢察署八十四
年度偵字第一二五四五號），提起上訴，本院判決如下：
    主  文
原判決撤銷，發回台灣高等法院台南分院。
    理  由
本件原判決以檢察官公訴意旨略稱：被告甲○○於民國七十八年
六月三十日，在台南市○○路二九九巷二十六弄七號其所經營之
代書事務所，明知劉振興（業經判刑確定）所持有其父劉世鴻之
身分證、印鑑章及台南縣永康市○○段（下稱大灣段）八三０六
之五地號土地與其上房屋，暨同段七六０一地號土地之所有權狀
等資料係竊取而來。竟與劉振興基於共同犯罪之意思聯絡，偽造
上開不動產之贈與所有權移轉契約三紙，盜用劉世鴻之印章，蓋
於契約書上，持以辦理前揭不動產贈與劉振興事宜，使台南縣永
康地政事務所不知情之承辦人員，將該不實事項登載於職務上所
掌之公文書。劉振興取得該不動產所有權狀後，乃以該不動產向
被告辦理抵押借款，旋於七十九年一月及同年七月間，將上開不
動產移轉登記與被告。因認被告涉犯刑法第二百十六條、第二百
十條之行使偽造私文書、同法第二百十四條之使公務員登載不實
及同法第二百十七條第二項之罪嫌云云。惟經審理結果，認為不
能證明被告犯罪，乃撤銷第一審之科刑判決，改判諭知被告無罪
，固非無見。
惟查：（一）原判決雖以證人劉振興於八十一年間與被告對談之
錄音帶，為有利被告之論據之一。惟原審就該錄音帶之錄音內容
，既未由受命法官或法院依法定程序加以勘驗、查明，亦未依刑
事訴訟法第四十二條、第四十三條規定製作勘驗筆錄，以驗證其
所翻譯或記錄之內容與真正通話之內容相符？亦未說明其憑何認
定上述錄音帶具有適法證據能力之理由，遽以上開錄音帶作為被
告有利論據之一，即有證據調查未盡及理由不備之違法。（二）
原判決說明：「被告未能提出系爭台南縣永康市○○段八三０六
之五號土地及該地上二四二七號房屋之買賣私契或支付價款之證
明，其原因甚多，時日相隔甚久，或因保管不當而遺失，無法勾
稽付款日期及付款方式，不能憑此遽而推論其間之買賣關係即為
虛偽。」（原判決第五頁倒數第四行至第六頁第一行）。惟被告
於檢察官偵查中供稱：劉振興共向伊貸款新台幣（下同）二百七
十五萬元，並分別於七十九年一月十二日、同年二月二十七日及
同年七月十六日將大灣段第七六０一號土地以二百十六萬元、大
灣段第八三０九號土地及其地上建物約三百萬元、八三０六之五
號土地及其地上房屋以二百多萬元出售給伊，除清償前借二百七
十五萬元外，其餘款項都以現金支付云云（見第六一一七號偵查
卷第一０四頁），且參酌劉振興於原審更五審審理時證稱：「（
問：你是否無法還錢就把土地賣給被告？）沒有，我向他借錢時
就有蓋空白的一張紙是七六０一地號的，八三０六之五號我沒有
要賣」等語（見原審更五卷第九十五頁）。如被告及劉振興所供
無訛，前開三筆土地之售價至少為七百十六萬元，扣除劉振興原
借貸之二百七十五萬元，被告仍需支付至少四百四十一萬元之款
項予劉振興，則其現金之來源為何？而如其前後確支付高達四百
餘萬元，何以始終未能提出支付價款之全部或部分之來源證明，
或曾由劉振興簽寫任何收受價金之書面憑據？再大灣段第七六０
一號土地之售價雖僅二百十六萬元，被告仍要求劉振興蓋章及兼
蓋手印，並由陳慧英擔任見證人，有該買賣契約可憑（見前開偵
查卷第八十八頁）。何以其對售價同為二百餘萬元，甚或高於第
七六０一號土地售價之八三０六之五號房、地，如確有向劉振興
購買上揭不動產之情事，其身為土地代書何以未循交易習慣要求
訂定八三０六之五號土地及該地上二四二七號房屋買賣契約，或
立具書面憑據，以確保彼此之權利及義務？而如其確有訂定買賣
契約，何以迄未能提出該攸關雙方權益之買賣契約書？若被告確
有買賣上開不動產，其何以未能提出已支付價款之證明？能否謂
與經驗法則無違？本件是否如證人劉振興所言，伊自始未與被告
簽署該八三０六之五號房、地之買賣契約？即待研酌，其實情為
何，既關係被告有無上述犯行之認定，基於公平正義之維護，自
有詳加調查，釐清真相之必要，原審未詳查細究，遽為被告有利
之論斷，非惟有違採證法則及經驗法則，亦有證據調查未盡之違
法。（三）原判決又認定：「被告因見七十六年二月間，劉世鴻
確實有贈與房地給劉振興，且劉振興又持有劉世鴻之印鑑證明書
、土地、建物所有權狀及印鑑章，渠等又屬父子關係，雖劉世鴻
始終未出面，被告不疑劉振興所提資料來源有何問題，應認為被
告有相當理由確信本件贈與為真實，被告於代辦本件贈與所有權
移轉登記時，縱未通知當事人劉世鴻到場確認，亦無違反常情之
處。被告所辯，衡情尚堪採信。」等旨，資為被告有利之論斷（
原判決第十四頁第十二至十八行）。然劉振興於檢察官偵查中供
稱：「因為看到報紙才去找他（被告）」（見第六一一七號偵查
卷第三十五頁背面）；且被告於檢察官偵查中亦供稱：「是劉振
興自己拿資料給我辦，他說他父親有同意，我就幫他們辦贈與」
，「（問：你有無向劉世鴻查證此事？）沒有」各等語（見第一
三九六０號偵查卷第六十四頁正、背面），果劉振興及被告所供
屬實，劉振興應係第一次委請被告辦理系爭房、地之所有權移轉
登記，被告與之及告訴人原均不相識，且於辦理劉世鴻所有系爭
不動產贈與劉振興之過程中，劉世鴻未曾出面過，嗣被告接到永
康市戶政事務所之八三０六之五號土地及該地上二四二七號房屋
免稅證明後，仍僅通知劉振興一人前往領取，參之其所經營之代
書事務所與委辦之客戶洽談時，均會同時錄音等情，既為被告於
原審更四審審理時所自承（見原審更(四)卷第七十二、七十五、七
十六頁），足見被告行事之謹慎與小心，何以其於接受素不相識
之劉世鴻委辦不動產贈與之過戶事宜時，一反其審慎作風，既未
要求贈與人劉世鴻出面簽名或於贈與契約書上按捺指紋，嗣於接
到大灣段七六０一號土地之免稅證明領取通知函時，僅只要求劉
振興一人前往領取，仍未通知劉世鴻本人，以明劉世鴻有無贈與
之真意？此與其行事審慎作風，是否相符？本院前發回意旨均已
詳細指明，原判決恝置不理，仍為相同推斷，卻未說明其依據所
在，致其瑕疵依然存在，自屬無可維持。檢察官上訴意旨執以指
摘，為有理由，應認原判決仍有撤銷發回之原因。
據上論結，應依刑事訴訟法第三百九十七條、第四百零一條，判
決如主文。
中    華    民    國  九十八  年    三    月   二十   日
                      最高法院刑事第三庭
                          審判長法官  林  增  福
                                法官  張  清  埤
                                法官  陳  世  雄
                                法官  蔡  國  在
                                法官  黃  梅  月
      本件正本證明與原本無異
                                      書  記  官
中    華    民    國  九十八  年    三    月  二十五  日
                                                      V


司法院資訊處製作；財團法人民間司法改革基金會備份。
